臺灣嘉義地方法院民事判決　　　　　　　 93年度訴字第439號
原　　　告　丙○○
被　　　告　乙○○
　　　　　　甲○○
共　　　同
訴訟代理人　吳啟勳律師
複代理人　　林俊生律師
上列當事人間給付報酬事件，本院於民國九十四年二月二日言詞
辯論終結，判決如下：
    主  文
原告之訴及假執行之聲請均駁回。
訴訟費用由原告負擔。
    事實及理由
壹、原告主張：
一、被告甲○○與訴外人王能仁、蔡老首、陳水木分別於民國八
    十三年九月、八十四年四月及十一月、八十五年六月向嘉義
    市第二信用合作社（下稱第二信用合作社）借款合計新臺幣
    （下同）一億七百萬元並互為連帶保證人，嗣第二信用合作
    社經財政部核准自九十年九月一日起由誠泰商業銀行股份有
    限公司（下稱誠泰銀行）概括承受其資產及負債，而誠泰銀
    行將九百餘筆不良債權包含對上開被告甲○○之債權，依金
    融機構合併法第十五條第一項第一款、第十八條第三項規定
    讓與中華成長二資產管理股份有限公司（下稱中華成長公司
    ）。被告甲○○與其子侯亦名及媳婦即被告乙○○得知上情
    ，欲儘速買回上開債權以避免財產遭查封拍賣，故原告與被
    告乙○○於九十二年三月一日訂立委任契約書，委任期間自
    同年月十日起至同年六月三十日止，而以被告甲○○為被告
    乙○○之保證人。被告乙○○授權原告於六千萬元範圍內向
    中華開發資產管理股份有限公司（下稱中華開發公司）洽商
    承買如委任契約書附件所示債權。
    原告積極與中華成長公司斡旋上開債權買賣，並隨時向被告
    二人報告。嗣中華成長公司願將該債權讓售予被告二人，原
    告斡旋總成交價可望在五千萬元以下，原告即與中華成長公
    司約定時間、地點並口頭告知被告二人欲訂立債權讓售合約
    。然被告二人自恃該不良債權乏人問津而藉故推延，原告再
    三催促被告二人，其仍置之不理，原告迫不得已始寄發嘉義
    忠孝郵局第八十九號存證信函催告被告二人應於九十二年三
    月十四日訂立債權讓售合約。然被告乙○○遲至同年月十九
    日始以存證信函覆，而不願訂立合約，致錯失訂約良機，中
    華成長公司即於同年月十七日就上開債權與訴外人蔡順益、
    林淑惠訂立債權讓售合約。
二、委任契約書第四條：「支付乙方報酬計算方式如后：（一）
    若實際總成交價伍仟萬元整，其價差壹仟萬元整的百分之四
    計給付乙方斡旋顧問費。（二）另以實際總成交價伍仟萬元
    整的百分之四計收服務費」。第五條：「乙方與中華開發如
    就前開本件標的之買賣總成交價達成協議且其價金不高於第
    一條所定之授權金額時，甲乙雙方協商時間及地點與中華開
    發簽訂買賣契約，如有藉故拖延致於委任期限內無法完成買
    賣契約或超逾委任期間始完成買賣契約者，甲方仍應給付乙
    方依第四條所計算之報酬」。原告以上開第八十九號存證信
    函終止系爭委任契約，因原告於六千萬元授權範圍內，斡旋
    總成交價為五千萬，依上開第四條約定，被告應支付價差一
    千萬元之百分之四十即四百萬元之斡旋顧問費，及總成交價
    五千萬元百分之四的即二百萬元之服務費，原告應得之委任
    報酬合計為六百萬元。
三、對被告抗辯之陳述：
    （一）被告二人從未要求原告提供中華開發公司取得債權之
          證明文件。被告二人與訴外人李嘉、黃寶雪、施櫻煜
          、侯施素定、賴麗卿曾訂立合夥委任契約書，該契約
          書已載明向中華開發公司斡旋承買系爭債權，且係被
          告二人指示原告向中華開發公司洽商承買該債權。縱
          然該債權出售公司為中華成長公司，然原告仍依系爭
          委任契約向該公司洽商承買該債權，原告已為委任事
          務之處理，被告二人應給付原告報酬。況中華開發公
          司與中華成長公司，二家公司所營事業、代表人、公
          司地址均相同，僅樓層不同，顯然為關係企業。
    （二）第八十九號存證信函係原告本人所為之意思表示。原
          告係透過訴外人李俊德協助接洽承買系爭債權，李某
          曾將上開訂約時間告知被告甲○○，然被告二人拒不
          訂約。被告甲○○急欲買回該債權，而以被告乙○○
          為人頭，以其名義與原告訂立委任契約書。原告係以
          個人名義而非以不動產仲介從業人員身分受委任，故
          無違反不動產經紀業管理條例。
          依前所述，依委任契約之法律關係，而聲明：１、被
          告乙○○應給付原告六百萬元及自起訴狀繕本送達之
          翌日起至清償日止，按週年利率百分之五計算之利息
          ，如對其財產為強制執行無效果時，由被告甲○○給
          付之。２、願供擔保，請准宣告假執行。
四、證據：提出擔保放款借據八份，委任契約書、嘉義忠孝郵局
    第八十九號存證信函、嘉義郵局第二二Ｏ號存證信函、財政
    部核准函及聯合公告、合夥委任契約書各一紙為證（以上均
    為影本），並聲請訊問證人李俊德、李嘉、賴麗卿、黃寶雪
    、施櫻煜、侯施素定。
貳、被告抗辯：
一、依委任契約書第五條，縱原告與中華開發公司曾達成洽商承
    買協議，原告仍應再與被告乙○○「協商」時間及地點與中
    華開發公司訂立買賣契約，非原告可單方決定訂約時間，故
    原告所為第八十九號存證信函，係違反委任契約書第五條之
    約定。
二、九十二年初，原告主動向被告二人稱：其為不動產仲介從業
    人員，中華開發公司業取得上開債權，被告二人可委任其向
    該公司承買等語。被告乙○○應原告要求先於九十二年三月
    一日訂立委任契約書，原告承諾於委任期間內將提出中華開
    發公司取得上開權利之證明文件供被告二人查核，然原告自
    同年月一日至今，並未應被告二人之請求提供任何證明文件
    。委任期間係自同年月十日至同年六月三十日，故委任契約
    係自同年月十日生效。然第八十九號存證信函郵寄日期為同
    年月十三日，被告二人於同年月十四日下午始收受該函，該
    函內容係通知被告二人於同日訂立債權讓售合約，上開催告
    期間過短，被告二人如何能於如此短時間倉促訂約，原告所
    為第八十九號存證信函已違反民法第五百三十五條後段所定
    善良管理人之注意義務。而該函亦未檢附任何證明文件以供
    被告二人查核，被告乙○○唯恐受騙，故寄發嘉義郵局第二
    二Ｏ號存證信函予原告。又原告於委任期間內，是否確有為
    被告乙○○向中華開發公司洽商承買達成協議之情事，原告
    從未提出任何具體資料供被告二人明瞭。
    中華開發公司與中華成長公司為法人人格不同之各別公司，
    而誠泰銀行債權讓與公告之受讓人為中華成長公司，此為原
    告所明知，然其卻未向被告二人告知。依原告所述上開債權
    及抵押權嗣由中華成長公司出賣，則中華開發公司從未取得
    系爭委任契約書內所載權利。中華開發公司既從未取得該權
    利，則自始即無原告遊說被告二人委任其洽商承買客體之存
    在，故原告有詐欺取財之預謀。
三、第八十九號存證信函上原告署押，對照於委任契約書末端原
    告署押，二者並不相同，該函非原告所寄發，與民法第五百
    三十七條即有違背，故該函不生通知效力，且該函內容亦無
    任何終止契約之意思表示。
    中華成長公司與林淑惠、蔡順益於九十二年三月十七日訂立
    債權讓售合約，對照本件委任期間之始日為同年月十日，距
    上開訂約日，相距僅六日，衡契約訂立前須有相當交涉時程
    之經驗法則，可認原告腳踏二條船，違背系爭委任契約而於
    委任期間內為不利於被告乙○○之背信行為，違反民法第一
    百四十八條第二項誠實信用原則、利益衝突原則，為可歸責
    於原告。
    原告為不動產仲介從業人員，委任契約書第四、五條之約定
    違反不動產經紀業管理條例第十九條，依民法第七十一條前
    段規定，上開約定無效。又原告所提擔保放款借據、財政部
    核准函及聯合公告，被告均否認其真正，被告乙○○自始僅
    與原告接觸，並未與李俊德接觸。
    依前所述，而聲明：１、原告之訴駁回。２、如受不利判決
    ，請准供擔保宣告免為假執行。
四、證據：提出查詢公司基本資料兩紙，名片、債權讓與公告、
    民事陳報狀、債權讓售合約各一紙為證（以上均為影本）。
參、本院判斷：
    一、原告主張其與被告乙○○訂立委任契約書，並以被告甲
        ○○為被告乙○○之保證人；被告二人未與中華開發公
        司、中華成長公司訂立債權讓售合約，業據其提出委任
        契約書附卷為證，被告二人對此亦不爭執，應認為真實
        。
    二、解釋契約，固須探求當事人立約時之真意，不能拘泥於
        契約之文字，但契約文字業已表示當事人真意，無須別
        事探求者，即不得反捨契約文字而更為曲解。最高法院
        十七年上字第一一一八號判例得資參照。原告主張經其
        斡旋，中華成長公司願將該債權出賣予被告二人並與該
        公司約定於九十二年三月十四日訂立債權讓售合約，然
        因被告二人藉詞拖延，致未能訂立該合約。此為被告二
        人所否認，而以上開情詞置辯，本院認為本案所應審究
        之爭點，係原告依約能否請求委任報酬。
        委任契約書第五條：「乙方與中華開發如就前開本件標
        的之買賣總成交價達成協議且其價金不高於第一條所定
        之授權金額時，甲乙雙方協商時間及地點與中華開發簽
        訂買賣契約，如有藉故拖延致於委任期限內無法完成買
        賣契約或超逾委任期間始完成買賣契約者，甲方仍應給
        付乙方依第四條所計算之報酬」。依上開判例意旨，細
        繹該條文意，可認原告與被告乙○○締約時之真意為：
        原告若與中華開發公司就債權買賣達成協議，尚須原告
        與被告乙○○「雙方協商」與中華開發公司訂立買賣契
        約之時間及地點，如雙方於協商時間及地點後，被告乙
        ○○仍藉故拖延而拒不訂立買賣契約，則被告乙○○始
        仍應給付報酬。然原告於本院審理時陳述：我曾告知被
        告甲○○要出來簽約，若再不出來簽約，我就發存證信
        函由我自己決定簽約時間及地點；九十二年三月十四日
        之訂約日期係由我單方面自行決定（九十三年十二月二
        十四日準備程序筆錄第二頁）。上開訂約日期既係原告
        單方決定，非與被告乙○○協商而得，依該第五條文意
        ，尚不能認被告乙○○有該條所謂藉故拖延致於委任期
        限內無法完成買賣契約之情事，故原告不得依委任契約
        第五條請求被告乙○○給付報酬，並就報酬部分請求被
        告甲○○負保證責任，而被告二人抗辯上開訂約日期未
        經其與原告協商，可以採信。
        綜前所述，被告乙○○既無藉故拖延之情事，原告依委
        任契約第五條請求被告乙○○給付報酬，被告甲○○就
        報酬部分負保證責任，依約即屬無據，故其訴為無理由
        ，應予駁回。原告之訴既經駁回，其假執行之聲請，亦
        失所依據，故併予駁回。
肆、原告聲請訊問證人李俊德欲證明曾告知被告甲○○上開訂約
    時間，縱然李某告知一事為真實，然訂約時間既由原告單方
    自行決定，已不符合第五條之約定，業如前述，故此部分證
    據，即無調查必要；又其聲請訊問證人李嘉、黃寶雪、施櫻
    煜、侯施素定、賴麗卿，縱然被告二人與該五人訂立合夥契
    約為真實，但此和原告依其與被告乙○○、甲○○委任契約
    、保證契約而為本件請求，亦無何關聯性，故此部分證據，
    亦不予調查。
伍、兩造其餘攻擊、防禦方法，經審核後於判決結果無影響，故
    不逐一論述，附此敘明。
陸、結論：原告之訴為無理由，依民事訴訟法第七十八條，判決
    如主文。
中　　華　　民　　國　　94　　年　　2 　　月　　23　　日
              臺灣嘉義地方法院民事第二庭
                      審判長法  官  甘大空
                            法　官　黃琴媛
                            法  官  陳琪媛
以上正本係照原本作成
如對本判決上訴須於判決送達後20日內向本院提出上訴狀
中　　華　　民　　國　　94　　年　　2　　月　　 23　　日
                            書記官　林柑杏
